【裁判字號】    98,中簡上,980
【裁判日期】    981124
【裁判案由】    詐欺
【裁判全文】
臺灣臺中地方法院刑事判決           98年度中簡上字第980號
上  訴  人  臺灣臺中地方法院檢察署檢察官
被      告  乙○○
上列上訴人因被告詐欺案件，不服本院98年度中簡字第2758號中
華民國98年8月31日第1審簡易判決（起訴案號：臺灣臺中地方法
院檢察署98年度偵字第15389號），提起上訴及移送併辦(98年度
偵字第23039號)，本院判決如下：
    主    文
原判決撤銷。
乙○○幫助意圖為自己不法之所有，以詐術使人將本人之物交付
處有期徒刑伍月，如易科罰金，以新臺幣壹仟元折算壹日。
    犯罪事實
一、乙○○可預見金融機構帳戶係個人理財之重要工具，關係個
    人財產、信用之表徵，如交予他人使用，有被供作財產犯罪
    用途之可能，竟基於幫助他人詐欺取財之不確定故意，於民
    國九十八年五月二十五日下午四、五時許，在臺中縣太平市
    ○○○○街之全家便利商店前，將其前以其之子吳○樹(真
    實姓名年籍詳卷)名義向中華郵政股份有限公司（下稱中華
    郵政）太平宜欣郵局申請之局號0000000號、帳號0
    000000號帳戶之存摺、金融卡含密碼，交付與真實姓
    名、年籍不詳自稱「林先生」之成年男子(下稱「林先生」)
    ，容任「林先生」及其所屬之詐欺集團成員使用吳○樹帳戶
    以遂行詐欺取財犯罪。而「林先生」所屬之詐欺集團成員旋
    即共同基於意圖為自己不法所有之犯意聯絡，於九十八年五
    月二十五日、二十六日，在雅虎奇摩拍賣網及露天拍賣網，
    分別以賣家帳號hbjimmy520、r00000000、geddyjeng、mori
    sann6、ntcbit、louisbb、webserice、Ｚ000000000、macha
    elstan，分別向壬○○、己○○、丙○○、癸○○、庚○○
    、戊○○、辛○○、子○○、甲○○、丁○○等十人，佯稱
    其已標得賣家所販售之三C或腳踏車等商品，應將款項匯至
    指定之帳戶云云，致使前述十人均陷於錯誤，分別於附表所
    列之時間、地點，利用網路ATM或自動櫃員機，將附表所示
    之金額匯至吳○樹上開中華郵政帳戶內，除甲○○所匯新臺
    幣(下同)一萬三千一百二十元因該筆存款已遭圈存而未遭提
    領(嗣已於九十八年六月四日匯回甲○○帳戶)外，餘旋即遭
    該詐欺集團成員提領，嗣因上述十人發覺受騙報警，始為警
    循線查獲上情。
二、案經臺中縣警察局太平分局報告臺灣臺中地方法院檢察署檢
    察官偵查後聲請以簡易判決處刑及移送併辦。
    理    由
壹、證據能力部分：
    被告以外之人於審判外之陳述，雖不符前四條之規定，而經
    當事人於審判程序同意作為證據，法院審酌該言詞陳述或書
    面陳述作成時之情況，認為適當者，亦得為證據；當事人、
    代理人或辯護人於法院調查證據時，知有第一百五十九條第
    一項不得為證據之情形，而未於言詞辯論終結前聲明異議者
    ，視為有前項之同意，刑事訴訟法第一百五十九條之五定有
    明文。本案下列引為證據之證人陳述及書證，被告及檢察官
    於本院審理中均不爭執其證據能力，且以之作為證據並無不
    當，依上揭法條之規定，自均有證據能力。
貳、實體部分：
一、訊據被告乙○○固坦承於上揭時地將其子吳○樹上揭帳戶之
    存摺、提款卡函密碼等資料交予「林先生」之事實，惟矢口
    否認有何幫助詐欺取財犯行，辯稱：伊於九十八年三、四月
    間時因開計程車所賺的錢不夠用，後來看到自由時報上徵求
    兼職業務之廣告，廣告內容是做文件收送，不影響正職作業
    時間，伊乃打電話去應徵，對方問伊基本資料並留下伊電話
    號碼，說會再與伊聯絡，嗣於九十八年五月二十五日左右，
    對方打電話約伊見面並要伊準備身份證影本、存摺正本、提
    款卡，旋對方就與伊在伊家附近之全家便利商店見面，見面
    之後對方問伊有無銀行債務、卡債等，伊說有，對方說這樣
    伊之存摺他無法用，怕薪資匯進伊戶頭，或是有些款項匯入
    伊戶頭會被銀行扣住，並問伊家中有無其他戶頭可供使用，
    要伊拿銀行沒有負債或卡債的戶頭給他，伊回家拿伊之前以
    伊兒子名義申設之郵局帳戶資料後，隨即將伊之身分證影本
    、伊兒子名義之郵局存摺正本、提款卡予對方。伊係應徵工
    作而將伊兒子之帳戶資料交予對方，伊不知對方會拿去做不
    法使用云云。惟查：
(一)上揭壬○○、己○○、丙○○、癸○○、庚○○、戊○○、
    辛○○、子○○、甲○○、丁○○等十位被害人如何因受騙
    而分別將款項匯入被告於前揭時地交予「林先生」之吳○樹
    郵局帳戶內，該帳戶旋因有被害人報警而於九十八年五月二
    十六日遭控管，且除甲○○所匯之一萬三千一百二十元因該
    筆存款已遭圈存而未遭提領(嗣已於九十八年六月四日匯回
    甲○○帳戶)外，餘旋即遭該詐欺集團成員提領等情，業據
    證人即被害人壬○○、己○○、丙○○、癸○○、庚○○、
    戊○○、辛○○、子○○、甲○○、丁○○於警詢中證述明
    確，復為被告所不爭執，並有查詢帳戶最近交易資料、被害
    人壬○○提出陽信銀行交易明細表網頁截圖、吳○樹郵局帳
    戶往來明細、被害人丙○○提出臺北富邦銀行自動櫃員機交
    易明細表、被害人癸○○之臺新銀行自動櫃員機交易明細表
    、露天拍賣得標通知網頁截圖、帳戶存摺影本、被害人庚○○新光銀行自動櫃員機交易明細表、被害人戊○○之國泰世
    華銀行ATM轉帳訊息通知網頁截圖、被害人辛○○提出露天
    拍賣網站得標通知網頁截圖、國泰世華銀行ATM轉帳訊息通
    知網頁截圖、被害人子○○之新光銀行自動櫃員機交易明細
    表、被害人甲○○之露天拍賣網站得標通知網頁截圖、永豐
    銀行銀行ATM轉帳訊息通知網頁截圖、內政部警政署反詐騙
    案件紀錄表、受理詐騙帳戶通報警示簡便格式表、報案三聯
    單、受理各類案件紀錄表、吳○樹帳戶之開戶資料及資金往
    來明細、被害人丁○○匯款單據、太平宜欣郵局客戶歷史交
    易清單及中華郵政股份有限公司臺中郵局中管字第○九八二
    一○三六四一號函等件在卷可稽，已足認定。
(二)被告於九十八年六月一日警詢中除辯稱：伊不清楚吳○樹名
    義之上開郵局帳戶已於九十八年五月二十六日被列為警示帳
    戶。伊在自由時報求職欄看到應徵「文件收送及載運」之廣
    告即與對方聯絡，對方即自稱「林先生」之人於九十八年五
    月二十六日上午十時許，以0000000000號電話撥
    打伊0000000000號電話予伊，伊係以00000
    00000號電話予對方聯絡云云外，並辯稱：「(求職為
    何需要金融提款卡(含密碼)，你是否有與對方簽訂契約？)
    是對方要求的，因說要調查上開帳戶是否有欠銀行金錢。」
    云云；嗣於九十八年七月十四日偵查中又辯稱：「我在五月
    中看自由時報應徵兼職業務工作，內容是交付、收受文件，
    ...我原本是提供我自己的提款卡，因為我有欠卡債，對方
    不要，『對方怕匯薪水會有糾紛』，所以要我提供一個沒有
    問題的帳戶，所以我就把我兒子的存摺、提款卡、密碼給他
    。」、「(為何應徵工作需交付提款卡及密碼？)他們要查帳
    戶是否信用不良。」云云；於本院行準備程序時辯稱：「(
    對方有無說他們是何公司？)沒有，我也沒有問。」、「(你
    的學經歷？)唸樹德工專畢業，五專畢業，唸工業工程，做
    過出版社的業務、牆壁鑽孔工程、電動玩具店的現場主任、
    開計程車、直銷等，從八十二、三年就出社會。」、「( 對
    方有無說為何要你交提款卡、存摺等？)『作為我的薪資轉
    帳』用。」、「(何意思？)就是要把我的薪資匯入我提供的
    帳戶內。」、「(既然如此，應該擔心帳戶不能用的是你，
    而不是對方才對？)對方說有些小額貨款也要匯入我的帳戶
    ，要我提出來。」、「(對方的貨款為何要匯入你的帳戶，
    而不匯入他自己的帳戶？)我不知道。」、「(有無質疑過對
    方的貨款為何不匯入他的帳戶，而要匯入你的帳戶？)沒有
    。」、「..因為二十六日郵局就找我，郵局說我提供的帳戶
    變成警示戶，叫我去郵局澄清，我有去郵局，是在星期一，
    我是在二十六日晚上回家後我母親告訴我郵局找我。」、「
    (你母親如何對你說的？)母親說郵局問我兒子的帳戶是否被
    詐騙集團拿去用。」、「(你二十七日為何未到郵局處理？)
    二十七日是端午節。」、「(二十八日才是端午節，為何二
    十七日沒去？)連假。」云云；於審理中辯稱：「(對方用何
    理由要求你交付帳戶資料？)因為我有卡債，對方說這樣薪
    資或是小額貨款匯入我的帳戶會有麻煩，希望我提供家中沒
    有瑕疵的存摺。」云云。核被告於警詢及偵查中就應徵之工
    作內容均未提到與「貨款」有關之情事，於偵查中且辯稱交
    帳戶是為供薪資轉帳云云，直至本院行準備程序時始辯稱：
    「(既然如此，應該擔心帳戶不能用的是你，而不是對方才
    對？)對方說有些小額貨款也要匯入我的帳戶，要我提出來
    。」、「(對方的貨款為何要匯入你的帳戶，而不匯入他自
    己的帳戶？)我不知道。」、「(有無質疑過對方的貨款為何
    不匯入他的帳戶，而要匯入你的帳戶？)沒有。」云云，先
    後反覆不一，要係臨訟卸責之詞。再者，被告於審理中辯稱
    ：伊交付帳戶資料後的晚上或隔天晚上，對方以00000
    00000號電話打電話至伊00000000000號電
    話告知伊對方電話換成0000000000號云云。然查
    ，被告使用之0000000000號電話與000000
    0000號電話之第一次聯絡時間係九十八年五月二十七日
    中午十二時七分許，且係被告以0000000000號撥
    打至0000000000號，有通聯紀錄在卷可考(見本
    院卷第三九至四五頁)，則被告此部分辯解亦難採信。況被
    告係樹德工專畢業，於八十二年即踏入社會就業，先後做過
    出版社業務、電動玩具店現場主任、開計程車、直銷等工作
    ，為有相當社會歷練之人，則被告豈有相信對方所稱為「薪
    資轉帳」，而須交付帳戶提款卡、密碼予對方之理，益徵被
    告辯稱伊係因應徵工作才交出帳戶資料云云，顯係事後卸責
    之詞，不足採信。
(三)帳戶存摺、提款卡遭他人詐騙而交予對方使用者，若發現遭
    騙後至金融機構辦理掛失止付，詐欺正犯將無法提領詐得金
    額，且詐欺正犯若未得原帳戶所有人同意而加以使用，則詐
    得金額亦有可能遭原帳戶所有人提領一空，而詐騙所得之金
    額動輒上萬元，衡情，詐欺正犯均不致以詐得之帳戶作為詐
    騙被害人之出入往來帳戶，而甘冒可能遭原帳戶所有人凍結
    帳戶補辦存摺資料領款，致無法提領之風險。又按刑法上之
    故意，分直接故意（確定故意）與間接故意（不確定故意）
    ，「行為人對於構成犯罪之事實，明知並有意使其發生者」
    為直接故意；又「行為人對於構成犯罪之事實，預見其發生
    而其發生並不違背其本意者」為間接故意；而參以郵政儲金
    或銀行帳戶可供款項之存匯、提領，一般人均可輕易申請開
    設，並無任何資格條件之限制，苟有使用金融存款帳戶之正
    當用途，自以使用其本人或可信賴之親友申請之帳戶，最為
    便利安全，始可避免帳戶名義人反悔或心存歹念，利用通知
    掛失止付、變更存戶印鑑圖章或換摺之方式，將帳戶內之款
    項領走一空，反致使用帳戶人蒙受損失，苟非為犯罪等不法
    目的或為掩飾自己真實身分，並藉以逃避查緝，依常情並無
    捨棄自己申設帳戶而迂迴以花費金錢或其他方法向無相當信
    賴關係之陌生人取得帳戶使用之理，且近年來以詐欺取財之
    犯罪類型層出不窮，該等犯罪，多數均係利用他人帳戶作為
    詐欺所得財物之出入帳戶，業經媒體廣為披載，是依一般人
    通常之知識、智能及經驗，均已詳知向陌生人購買、承租或
    其他方法取得帳戶者，多係欲藉該帳戶取得不法犯罪所得，
    且隱匿帳戶內資金之實際取得人之身分，以逃避追查，被告
    行為時為智識成熟之成年男子，對於此自係知之甚明，竟在
    不知「林先生」真實姓名年籍，亦不知「林先生」住處之情
    況下，將系爭帳戶提供予「林先生」使用，其主觀上確有容
    任對方利用其所提供之帳戶犯詐欺取財罪之不確定故意，已
    至為明顯。綜上所述，被告空言否認犯罪，要係事後卸責之
    詞，不足採信，本案事證明確，被告犯行堪以認定。
二、查，本件既尚無積極證據足認被告與上開正犯，具有共同正
    犯之犯意聯絡與行為分擔，且按刑法上之幫助犯，係指以幫
    助之意思，對於正犯資以助力，而未參與實施犯罪之行為者
    而言。本件被告將上揭吳○樹之帳戶提供予「林先生」作為
    遭詐欺取財之受害人存款、匯款指定之帳戶，乃係基於幫助
    他人詐欺取財之犯意，而被告提供系爭帳戶之行為，復屬詐
    欺取財構成要件以外之行為，則被告自屬以幫助之意思，參
    與詐欺取財構成要件以外之行為，應以詐欺取財之幫助犯論
    。是核被告所為，係犯刑法第三十條第一項、第三百三十九
    條第一項之幫助詐欺取財罪。被告幫助「林先生」及所屬詐
    欺集團成員共同犯詐欺取財罪，係屬從犯，茲衡諸其犯罪情
    節，並按正犯之刑減輕之。又詐欺取財罪係侵害財產法益之
    罪，「林先生」及所屬詐欺集團成員共同先後詐取被害人壬○○、己○○、丙○○、癸○○、庚○○、戊○○、辛○○
    、子○○、甲○○、丁○○等十人之財物，應成立十個詐欺
    取財罪，被告以一行為幫助「林先生」及所屬詐欺集團成員
    共同觸犯十個詐欺取財罪，就被告而言，係屬以一行為觸犯
    十個幫助詐欺取財罪之想像競合犯，應依刑法第五十五條之
    規定從一重處斷(臺灣高等法院臺中分院九十七年度上易字
    第二九二號、三三四號、三四四號、九十六年度上易字第二
    一三三號、二○三四號、一四一四號判決意旨參照)。又檢
    察官移送併辦部分即被告提供上揭帳戶幫助「林先生」及所
    屬詐欺集團成員共同向丁○○詐騙之犯罪事實部分，雖未據
    檢察官起訴，惟既與經起訴部分具有想像競合犯之裁判上一
    罪關係，而為起訴效力所及，本院自應併予審理，附此指明
    。
四、原審以被告罪證明確，予以論罪科刑，固非無見，惟原審未
    及審酌被告上開經移送併辦之幫助詐欺取財犯行，尚有未洽
    ，檢察官就此部分提起上訴為有理由，原審判決既有上開未
    洽之處，即屬無可維持，應由本院將原判決撤銷改判。爰審
    酌被告犯罪之動機、目的、手段、其行為時係智識成熟之成
    年男子，竟率爾提供上開帳戶供他人作為詐欺取財工具，增
    加犯罪偵查機關查察犯罪困難，同時使正犯「林先生」等詐
    欺集團成員得以隱匿其真實身分，減少遭查獲之風險，愈使
    其等肆無忌憚，助長犯罪之猖獗，本案被害人等因受騙而匯
    款至系爭帳戶之金額，其中除甲○○所匯之一萬三千一百二
    十元因該筆存款已遭圈存而未遭提領，嗣於九十八年六月四
    日匯回甲○○帳戶外，餘旋即遭對方提領；及被告犯罪後矢
    口否認犯行，惟念及被告本身並未實際參與本件詐欺取財之
    犯行，責難性較正犯為輕等一切情狀，量處如主文所示之刑
    ，併諭知易科罰金之折算標準。
據上論斷，應依刑事訴訟法第四百五十五條之一第三項、第三百
六十九條第一項前段、第三百六十四條、第二百九十九條第一項
前段，刑法第三十條第一項前段、第二項、第三百三十九條第一
項、第五十五條、第四十一條第一項前段，刑法施行法第一條之
一第一項、第二項前段，判決如主文。
中    華    民    國    98    年    11    月    24    日
                刑事第十五庭審判長法  官  江奇峰
                                  法  官  廖純卿
                                  法  官  林學晴
上正本證明與原本無異。
本件不得上訴。
                                  書記官  江慧貞
中    華    民    國    98    年    11    月    24    日
附錄本案論罪科刑法條全文
刑法第339條第1項：
意圖為自己或第3人不法之所有，以詐術使人將本人或第3人之物
交付者，處5年以下有期徒刑、拘役或科或併科1000元以下罰金
。
附表
┌──┬───┬──────┬──────┬────┬────┐
│編號│姓名  │匯款時間    │匯 款 地 點 │匯款方式│新臺幣  │
├──┼───┼──────┼──────┼────┼────┤
│一  │      │98年5月26 日│臺北市士林區│陽信銀行│        │
│    │壬○○│下午3時26分 │大西路住處  │網路ATM │9020元  │
├──┼───┼──────┼──────┼────┼────┤
│二  │      │98年5月26日 │臺北市中正區│中華郵政│        │
│    │己○○│晚間8時18分 │忠孝西路1段 │自動櫃員│4600元  │
│    │      │            │114號       │機      │        │
├──┼───┼──────┼──────┼────┼────┤
│三  │      │98年5月26 日│臺北市○○路│台北富邦│        │
│    │丙○○│晚間9時24分 │42號臺北富邦│銀行自動│1萬元   │
│    │      │            │銀行文德分行│櫃員機  │        │
├──┼───┼──────┼──────┼────┼────┤
│四  │      │            │臺中縣大里市│台新銀行│        │
│    │癸○○│98年5月26 日│新仁路1段217│自動櫃員│8000元  │
│    │      │晚間10時5分 │巷61-63號全 │機      │        │
│    │      │            │家便利商店  │        │        │
├──┼───┼──────┼──────┼────┼────┤
│五  │      │98年5月26 日│臺北縣板橋市│新光銀行│        │
│    │庚○○│晚間10時10分│民生路2段245│自動櫃員│4000元  │
│    │      │            │號便利商店  │機      │        │
├──┼───┼──────┼──────┼────┼────┤
│六  │      │98年5月26 日│臺北縣淡水鎮│國泰世華│        │
│    │戊○○│晚間10時33分│民族路132巷1│銀行網路│6100元  │
│    │      │            │弄6-3號住處 │ATM     │        │
├──┼───┼──────┼──────┼────┼────┤
│七  │      │98年5月26 日│高雄縣林園鄉│國泰世華│        │
│    │辛○○│晚間10時35分│廣應村東林西│銀行網路│1萬元   │
│    │      │            │路364巷58弄6│ATM     │        │
│    │      │            │號          │        │        │
├──┼───┼──────┼──────┼────┼────┤
│八  │      │98年5月26 日│臺北縣永和市│新光銀行│        │
│    │子○○│晚間10時58分│中正路411號 │自動櫃員│1萬     │
│    │      │            │            │機      │3000元  │
├──┼───┼──────┼──────┼────┼────┤
│九  │      │98年5月26 日│高雄市前鎮區│永豐銀行│1萬     │
│    │甲○○│晚間11時35分│崗山橫街99號│網路ATM │3120元  │
├──┼───┼──────┼──────┼────┼────┤
│十  │      │98年5月26 日│臺北市○○路│中國信託│1萬     │
│    │丁○○│晚間10時09分│286號統一超 │銀行ATM │1000元  │
│    │      │            │商內        │        │        │
└──┴───┴──────┴──────┴────┴────┘


司法院資訊處製作；財團法人民間司法改革基金會備份。
